【裁判字號】    99,易,1733
【裁判日期】    990920
【裁判案由】    重利
【裁判全文】
臺灣高雄地方法院刑事判決              99年度易字第1733號
公  訴  人  臺灣高雄地方法院檢察署檢察官
被      告  甲○○
            乙○○
上列被告等因重利案件，經檢察官提起公訴（99年度偵字第2025
4 號），本院判決如下：
    主  文
甲○○共同犯重利罪，累犯，處拘役肆拾日，如易科罰金，以新
臺幣壹仟元折算壹日。
乙○○共同犯重利罪，處拘役肆拾日，如易科罰金，以新臺幣壹
仟元折算壹日。
    事  實
一、甲○○前因恐嚇取財案件，經臺灣臺南地方法院以95年度易
    字第639 號判決，判處有期徒刑4 月確定，於民國95年10月
    19日易科罰金執行完畢。詎其仍不知悔改，於99年5 月中旬
    某日，與乙○○共同基於重利之犯意聯絡，由乙○○負責出
    資貸款與他人及在報紙上刊登貸款廣告，甲○○則負責接聽
    借款人來電及陪同乙○○前往與借款人接洽，乙○○並依甲○○陪同其前往與借款人接洽之次數，按次給付甲○○新臺
    幣（下同）400 元作為報酬。適有丙○○因需支付生意上之
    貨款而需款孔急，在報紙上見到乙○○以「卓先生」名義所
    刊登之貸款廣告，乃依廣告上所載之0000000000號行動電話
    ，去電與負責接聽該行動電話之甲○○聯絡借款事宜，甲○○與乙○○因而乘丙○○急迫之際，同意貸款與丙○○，並
    與丙○○相約在丙○○住處附近之高雄市○○區○○街見面
    。嗣乙○○、甲○○即共乘一車前往高雄市○○區○○街，
    並由乙○○下車貸款3 萬元與丙○○，然實際上乙○○僅交
    付2 萬5500元，而預先扣除4500元之利息，雙方並約定每10
    日以上開方式計息1 次（即10日收取15％之利息，折算年息
    約為547.5 ％），乙○○復收受丙○○所簽發之1 紙票面金
    額為6 萬元之本票及丙○○之國民身分證作為擔保，而取得
    與原本顯不相當之重利。之後於99年6 月3 日，乙○○、甲○○又共乘一車至高雄市○○區○○路上某處，向丙○○收
    受4500元之利息。嗣因丙○○不堪負荷重利，乃報警處理，
    經警於99年6 月14日下午1 時25分許，利用乙○○、甲○○
    共同至高雄市○○區○○路與德仁路口，欲向丙○○收款之
    際，當場查獲乙○○、甲○○2 人，並扣得丙○○之國民身
    分證（已發還丙○○）及丙○○所簽發之上開本票1 紙，始
    悉上情。
二、案經高雄市政府警察局小港分局移送臺灣高雄地方法院檢察
    署檢察官偵查起訴。
    理  由
壹、對於證據能力之判斷
一、按被告以外之人於審判外之言詞或書面陳述，除法律有規定
    者外，不得作為證據，刑事訴訟法第159 條第1 項定有明文
    。又被告以外之人於審判外之陳述，雖不符前4 條之規定，
    而經當事人於審判程序同意作為證據，法院審酌該言詞陳述
    或書面陳述作成時之情況，認為適當者，亦得為證據。當事
    人、代理人或辯護人於法院調查證據時，知有第159 條第1
    項不得為證據之情形，而未於言詞辯論終結前聲明異議者，
    視為有前項之同意，刑事訴訟法第159 條之5 亦定有明文。
    本件被告乙○○（對被告甲○○而言）、被害人丙○○於警
    詢中之陳述，均為被告以外之人於審判外之言詞陳述，卷附
    扣押物品目錄表、被害人出具之贓物認領保管單，則係被告
    以外之人於審判外之書面陳述，而檢察官及被告2 人就上開
    言詞及書面陳述，未於本院審理過程中聲明異議，本院並審
    酌前開言詞及書面陳述作成時之情況均屬正常，所取得過程
    並無瑕疵，且與本案相關之待證事實具有關連性，認適當作
    為證據，依前開刑事訴訟法第159 條之5 之規定，認上開陳
    述均具有證據能力。
二、本件扣案由被害人所簽發之本票，係本案發生過程中所產生
    之資料，係屬物證而非供述證據；而卷附行動電話通聯紀錄
    ，則係相關行動電話門號所屬業者之電腦系統，就該門號所
    為每次通話之紀錄，亦非屬供述證據。是上開證據均不適用
    傳聞法則，且與被告2 人本件犯行均有相當之關聯性，又非
    不法取得，自應具有證據能力。
貳、實體方面
一、訊據被告乙○○對於其所參與之前揭犯行坦承不諱，核與被
    害人於警詢及本院審理中證述情節相符（見警卷第10至14頁
    、本院2 卷第26至28頁），並有扣押物品目錄表（見警卷第
    18頁）、被害人出具之贓物認領保管單（見警卷第20頁）在
    卷可稽，及被害人簽發之本票1 紙扣案足憑（內容見警卷第
    23頁），則被告乙○○前揭自白顯與事實相符，堪以採信，
    其上開犯行事證明確，足堪認定。至公訴意旨依被告乙○○
    於警詢中之陳述（見警卷第2 頁），而認被告乙○○貸款與
    被害人之時間，係99年5 月25日乙節。公訴意旨此部分之認
    定，與被害人於警詢中陳稱其向被告乙○○借款之時間。係
    為99年5 月中旬等語（見警卷第11頁），要有不同，且被告
    乙○○於本院審理中，亦表示本件借款時間應為99年5 月中
    旬等語（見本院2 卷第23頁），是公訴意旨於此容有誤會，
    附此敘明。
二、另訊據被告甲○○固不否認於99年5 月中旬某日、同年6 月
    3 日、同年6 月14日，有因被害人向被告乙○○借款乙事，
    而陪同被告乙○○前往與被害人會面，且其前2 次陪同被告
    乙○○前往時，被告乙○○均有交付400 元款項與其等事實
    ，然矢口否認有參與本件重利犯行，辯稱：伊陪同乙○○去
    找丙○○時，並不知道乙○○要找的人是誰，也不知道該人
    名字叫丙○○，每次都是乙○○自己下車去找對方，伊只知
    道對方向乙○○借3 萬元，但不知道雙方的借貸利息如何計
    算，也不知道乙○○下車是去向丙○○收利息。至於乙○○
    交給伊的2 次400 元款項，1 次是伊向乙○○借的，1 次則
    是乙○○給伊的，但並不是因為伊陪乙○○去收錢的代價云
    云。經查：
（一）被告乙○○對被害人有前開重利犯行之事實，已如前述，
      而被告乙○○於99年5 月中旬某日，在高雄市○○區○○
      街交付借款與被害人；於同年6 月3 日，在高雄市○○區
      ○○路上某處，向被害人收受4500元之利息款項；於同年
      6 月14日，在高雄市○○區○○路與德仁路口，欲向被害
      人收款而遭警方查獲時，被告甲○○均與之共乘車輛前往
      ，且前2 次被告乙○○均有交付400 元款項與被告甲○○
      之事實，業據被告乙○○於本院審理中證述明確（見本院
      2 卷第23、24頁），核與被害人丙○○警詢及本院審理中
      證述情節相符（見警卷第10至14頁、本院2 卷第26至28頁
      ，依被害人丙○○所述，其雖知悉有1 人陪同被告乙○○
      前來，然因該人留在車上，未與其接洽，是其不知悉該人
      為何人），且為被告甲○○所自承在卷（見本院1 卷第22
      、23頁），自堪予以認定。
（二）被告甲○○雖以前詞辯稱其未參與被告乙○○對被害人之
      上開重利犯行，且被告乙○○於本院審理中亦證述：伊以
      「卓先生」名義在報紙上刊登貸款廣告時，有登載伊使用
      之0000000000號行動電話作為聯絡之用，而伊取得000000
      0000號行動電話後，都是供自己使用，沒有交給別人使用
      。另伊自己還有申辦1 支0000000000號行動電話使用，而
      此支行動電話同樣是由伊自己使用，不會交給別人使用。
      而伊於99年5 月中旬貸款給丙○○後，總共與丙○○見面
      3 次，1 次是貸款當天，另1 次是於99年6 月3 日去向丙○○收利息，最後1 次則是被警方查獲當天，這3 次伊都
      有找甲○○陪伊一起去，會找甲○○一同前往的原因，是
      因為伊1 個人沒有伴，所以才會找其陪同，而每次去找丙○○時，伊都會開車至甲○○位在台南縣後壁鄉的住處載
      他。又甲○○一開始並不知道伊貸款給丙○○，是於99年
      6 月3 日伊向丙○○收完利息後，甲○○問伊為何要一直
      找丙○○，伊才跟甲○○說丙○○有欠伊錢。至於伊給甲○○的400 元款項，有時是甲○○向伊借的，有時是伊私
      下給甲○○吃飯的，性質並非酬金云云（見本院2 卷第20
      至26頁）。惟查，依被告甲○○、乙○○2 人前開所述，
      被告乙○○於99年5 月、6 月間，因貸款與被害人乙事，
      而曾先後3 次特地駕車至被告甲○○位在台南縣後壁鄉之
      住處，載同被告甲○○前往高雄市小港區，然卻未告知其
      與被害人間之借貸關係，甚而於被告乙○○第2 次與被害
      人見面後，被告乙○○方僅約略告知被告甲○○有關被害
      人欠款之事，此與一般人邀約他人一同前往遠處，應會告
      知此次行程目的為何之常情不符，則被告甲○○、乙○○
      2 人前開陳述是否可信？已非無疑。再者，被告2 人前開
      於本院審理中所陳關於被告乙○○交付被告甲○○400 元
      款項之緣由、性質為何乙節，要與被告甲○○於警詢、偵
      訊中陳述：因為伊沒有工作，所以伊每次與乙○○一起去
      找丙○○時，乙○○都會給伊400 元作為酬金等語（見警
      卷第6 至9 頁、偵卷第13頁），存有甚大歧異，而若被告
      乙○○所交付與被告甲○○之400 元款項並非酬金，其中
      部分甚且係被告甲○○向被告乙○○借貸取得，何以被告
      甲○○先前未曾如此主張，反而為上開不利於己之陳述？
      此與常理亦有相違，足證被告2 人於本院審理中之此部分
      陳述，應係悖於事實，無從予以採認，被告乙○○於被告
      甲○○陪同其前往尋訪被害人時，所交付與被告甲○○之
      400 元款項，要係被告乙○○因此事給與被告甲○○之酬
      金乙情，應堪認定。
（三）本件被害人於99年5 月中旬某日，因見報紙廣告而去電聯
      繫本件借款事宜時，係以其持用之0000000000號行動電話
      ，撥打報紙廣告上所載之0000000000號行動電話乙情，業
      據被害人於警詢及本院審理中證述明確（見警卷第11 頁
      、本院2 卷第27頁），且為被告乙○○所不否認，業如前
      述。雖被告2 人均稱上開0000000000號行動電話，係被告
      乙○○所持用之行動電話（見本院2 卷第22、33頁），然
      經本院調閱0000000000號行動電話，及被告乙○○自承亦
      係其持用之0000000000號行動電話之通聯紀錄（均置於證
      物袋內），發現被害人於99年6 月3 日下午3 時32分許，
      曾以其持用之0000000000號行動電話，去電與0000000000
      號行動電話為通聯（依被告2 人及被害人前揭所述，應係
      聯繫當日繳付利息之事），而當時0000000000號行動電話
      之通聯基地台位置，係在高雄市○○區○○路1265號。嗣
      於2 分鐘後即99年6 月3 日下午3 時34分許，0000000000
      號行動電話，亦有撥打被害人持用之0000000000號行動電
      話為通聯之情形，而當時0000000000號行動電話之通聯基
      地台位置，則係在高雄市苓雅區○○○路4 號。而上開2
      處基地台位置，1 處在高雄市北端、1 處在高雄市南端，
      2 地相距甚遠，衡情在同一人持用之狀況下，於短短2 分
      鐘內之時間，要無可能有上開2 起通聯紀錄產生，足證被
      告乙○○陳稱0000000000號、0000000000號行動電話，均
      係其持用之行動電話云云，要難予以採認，上開2 支行動
      電話，係分屬2 人持用之事實，應堪認定。而因被告乙○○於警詢中，經警方詢問其年籍資料時，陳稱其聯絡電話
      係0000000000號行動電話（見警卷第1 頁），且其於警詢
      、本院審理中，亦均表示0000000000號行動電話係其所持
      用（見警卷第4 頁、見本院2 卷第23頁），是上開000000
      0000號、0000000000號2 支行動電話中，真正為被告乙○○所持用者，自係0000000000號行動電話，而0000000000
      號行動電話，則係被告乙○○以外之人所使用。
（四）上開0000000000號行動電話，係刊登在報紙廣告上供被害
      人所撥打聯絡之電話，且該行動電話，又係被告乙○○以
      外之人所持用，再佐以被告乙○○於本院審理中證稱：貸
      款與丙○○乙事，除伊與甲○○外，並無其他知情或不知
      情之人參與等語（見本院2 卷第25頁），則該0000000000
      號行動電話，自應係被告甲○○所持用。而為確認此部分
      事實，本院另依職權調閱被告甲○○自承係其持用之0000
      000000號行動電話（見警卷第6 頁、本院2 卷第32頁）之
      通聯紀錄（置於證物袋內），經與前開0000000000號行動
      電話通聯紀錄比對後發現，自99年5 月20日起，至被告2
      人遭查獲時為止，被告甲○○所自承持用之0000000000號
      行動電話，與前揭0000000000號行動電話，未曾出現有於
      同一時間使用之情形，而均係交替使用，且交替使用前後
      ，並未有任何使用時間差距甚短，然通聯基地台位置卻相
      距甚遠之不合理情形。又上開0000000000號行動電話在高
      雄市地區為通聯時，其通聯基地台位置絕大部分係出現在
      高雄市○○區○○路629 號及高雄市○○區○○路1265號
      等2 處，而0000000000號行動電話在高雄市地區為通聯時
      ，亦是如此；且被告甲○○持用之0000000000號行動電話
      往來台南（其住處在台南縣）、高雄地區為通聯時，0000
      000000號行動電話於前後期間之通聯基地台位置，亦隨之
      往來台南、高雄地區，凡此均足佐證於被告2 人遭查獲前
      ，前揭0000000000號行動電話，確係由被告甲○○持用無
      訛。
（五）於被告2 人遭查獲前，上開0000000000號行動電話，既係
      由被告甲○○所持用，則被害人依貸款廣告上所刊登之前
      開0000000000號行動電話，去電聯繫本件借貸事宜時，自
      係與被告甲○○接洽。又被告甲○○既曾與被害人接洽本
      件借貸事宜，衡以常情，其豈會對於被告乙○○借款與被
      害人之金額、約定利率等事項，全然無所知悉？此實與常
      理有違，足證被告2 人此部分所述，均與事實不符，無從
      予以採認。而被告甲○○除曾與被害人接洽本件借貸事宜
      外，嗣後更陪同被告乙○○將款項貸與被害人、向被害人
      收取利息，並因此按次收受被告乙○○所交付之酬金，則
      其就被告乙○○對被害人之前開重利犯行，與被告乙○○
      間有犯意聯絡及行為分擔，至為灼然。
（六）綜上，本件事證明確，被告甲○○前揭犯行，足堪認定。
三、核被告2 人所為，係犯刑法第344 條之重利罪。被告2 人就
    前開犯行，有犯意聯絡及行為分擔，均為共同正犯。被告甲○○有上述之前科紀錄乙情，有臺灣高等法院被告前案紀錄
    表在卷可稽，其受有期徒刑執行完畢，5 年內故意再犯本件
    最重本刑為有期徒刑以上之罪，為累犯，應依刑法第47條第
    1 項規定加重其刑。爰審酌被告2 人趁被害人財務上急迫之
    際，以私人放款方式賺取不相當之超額高利，所為實不足取
    ，其中被告乙○○於犯後坦承犯行，態度尚佳，被告甲○○
    則矢口否認犯行，態度難認良好，復參以於本件犯行中，被
    告乙○○係基於主導之地位，犯罪情節較被告甲○○為重（
    然其未如同被告甲○○有前開累犯加重其刑規定之適用）等
    一切情狀，分別量處如主文所示之刑，並均諭知易科罰金之
    折算標準，以資懲儆。扣案由被害人簽發之本票1 紙，係被
    害人用供擔保借款所提出，是被告取得該本票，僅供作清償
    借款本息擔保之用，俟借款人清償借款本息，被告仍須將該
    本票返還借款人，自難認係被告犯罪所得之物而屬其所有（
    最高法院92年度台上字第2923號判決意旨參照），爰不為沒
    收之宣告；又上開0000000000號行動電話，雖係供被告2 人
    為本件犯行所用，然該行動電話並未扣案，且無證據證明係
    被告2 人所有（被告乙○○於本院審理中雖稱該行動電話係
    其購入供自己持用，然其所稱供自己持用部分既無可採，已
    如前述，則其謂該行動電話係其購入部分，自亦難予採信）
    ，是亦不為沒收之宣告，附此敘明。
據上論斷，應依刑事訴訟法第299 條第1 項前段，刑法第28條、
第344 條、第47條第1 項、第41條第1 項前段，刑法施行法第1
條之1 ，判決如主文。
本案經檢察官鄧藤墩到庭執行職務。
中    華    民    國    99    年    9     月    20    日
                  刑事第十七庭  法  官  陳君杰
以上正本證明與原本無異。
如不服本判決應於收受送達後10日內向本院提出上訴書狀，並應
敘述具體理由；如未敘述上訴理由者，應於上訴期間屆滿後20日
內向本院補提理由書（均須按他造當事人之人數附繕本）「切勿
逕送上級法院」。
中    華    民    國    99    年    9     月    21    日
                                書記官  紀龍年
附錄本案論罪科刑法條：
刑法第344 條
乘他人急迫、輕率或無經驗貸以金錢或其他物品，而取得與原本
顯不相當之重利者，處1 年以下有期徒刑、拘役或科或併科1 千
元以下罰金。

司法院資訊處製作；財團法人民間司法改革基金會備份。
